【裁判字號】    96,易緝,88
【裁判日期】    970718
【裁判案由】    詐欺
【裁判全文】
臺灣士林地方法院刑事判決              96年度易緝字第88號
公  訴  人  臺灣士林地方法院檢察署檢察官
被      告  甲○○
選任辯護人  游文華律師
上列被告因詐欺案件，經檢察官提起公訴（86年度偵字第1648號
），本院判決如下：
    主  文
甲○○無罪。
    理  由
一、公訴意旨略以：被告甲○○明知積欠乙○○貨款新臺幣（下
    同）117 萬8000餘元，無法清償，已無支付能力，竟於民國
    84年初，夥同被告林明華（本院按，業經本院以86年度易字
    第2267號判決無罪確定），共同意圖為自己不法之所有，向
    乙○○佯稱業務已起死回生，訂單日增，要求繼續協助加工
    製造零件，俾能清償欠債，並交付林明華簽發之支票，致乙
    ○○陷於錯誤，繼續為其加工製造美容器材零件，貨款增加
    78萬餘元，詎屆期支票遭退票，甲○○避匿不見，林明華亦
    不置理，乙○○始知受騙，因認被告甲○○與共同被告林明
    華共同涉犯刑法第339 條第1 項之詐欺取財罪嫌。
二、按犯罪事實應依證據認定之，無證據不得認定犯罪事實，刑
    事訴訟法第154 條第1 項定有明文。又按刑法第339 條第1
    項詐欺罪，必須行為人自始基於不法所有之意圖，以詐術使
    人交付財物，始能構成，所謂以詐術使人交付，必須被詐欺
    人因其詐術而陷於錯誤，若其所用方法，不能認為詐術，亦
    不致使人陷於錯誤，即不構成該罪，最高法院著有46年臺上
    字第260 號判例可資參照。至於民事債務當事人間，若有未
    依債務本旨履行給付之情形，在一般社會經驗而言，原因非
    一，其因不可歸責之事由無法給付，或因合法得對他造主張
    抗辯而拒絕給付，甚至債之關係成立後，始行惡意遲延給付
    ，皆有可能，非必出於自始無意給付之詐欺犯罪一端；而刑
    事訴訟被告依法不負自證無罪之義務，故別無積極證據之情
    形下，自難違反刑事訴訟法第154 條之規定，以被告單純債
    務不履行之狀態，推定被告自始即有不法所有之意圖而施用
    詐術。
三、本件公訴人認被告甲○○共同涉犯刑法詐欺取財罪嫌，無非
    係以：被告經傳拘未到，惟有告訴人乙○○之指述、本票、
    支票、退票理由單附卷及共同被告林明華與被告為姻親關係
    ，執為論據。
四、訊據被告甲○○堅詞否認有何詐欺取財犯行，辯稱：伊與告
    訴人乙○○之前就有生意往來，因為伊本身沒有在開支票，
    所以才跟林明華借支票使用，一開始是1 張1 張借，後來因
    為林明華嫌麻煩，才將整本支票給伊使用，因為那時候伊還
    在做生意時，經濟狀況還很好，而且伊與告訴人往來是貨到
    之後開2 個月票期的支票，伊簽發系爭票據時，確實有支付
    能力，是後來被倒債，支票才會跳票，以致積欠告訴人貨款
    ，伊並沒有詐欺犯意。經查：
  (一)按刑事訴訟法有關傳聞法則、無罪推定等規定，係於92年9
    月1 日起修正施行，但刑事訴訟法施行法第7 條之3 復規定
    ，於修正前已依法定程序進行之訴訟程序，其效力不受影響
    。因告訴人乙○○之檢察官訊問筆錄、本院審判筆錄均係於
    修正前製作，依上述規定自有證據能力（最高法院93年臺上
    字第5156號判決參均）。再按告訴人雖於96年9 月26日遞狀
    ，表示與被告以30萬元達成和解，撤回告訴，此有撤回告訴
    狀及96年9 月19日和解書附卷可稽，然查，被告係犯刑法第
    339 條第1 項之詐欺取財罪嫌，依同法之規定，被告所犯係
    非告訴乃論之罪，告訴人之撤回告訴，不生撤回告訴之效力
    ，本院仍應為實體上之裁判，以上均先予敘明。
  (二)查被告前與告訴人有生意來往，曾簽發多紙本票支付貨款，
    嗣無法清償，告訴人為使前次張某所簽發之本票能獲兌現，
    自84年7 、8 月間起，又與被告有生意往來，為張某加工製
    作護髮器零件，被告剛開始係以現金給付貨款1 、2 次，後
    來則拿共同被告林明華名義簽發之支票給付，告訴人知悉此
    情，為使貨款能順利給付，遂接受此方式，被告開票習慣係
    在本月份確認上月份之貨款金額，下個月再開立支票，票載
    發票日期為2 個月後，被告借用林明華之單張支票均有兌現
    ，至84年底或85年初以林明華整本支票簽發者，則均未兌現
    等情，業經告訴人乙○○於本院86年度易字第2267號案件調
    查時陳明在卷，核與被告所供相符，由此足見告訴人係為使
    舊債獲償而與被告重新交易，本屬任意性處分，且被告自84
    年7 月起至同年12月底交易期間之貨款，均如期給付，以支
    票給付時，告訴人亦知悉並非被告本人名義之支票，準此，
    被告與告訴人2 人重新交易時，並無被告施用詐術而使告訴
    人陷於錯誤為其加工製作零件之情形。
  (三)再查，被告借用共同被告林明華之單張支票付款時，均有兌
    現，已如前述，並有共同被告林明華所提之支票存根及陽信
    商業銀行87年3 月9 日函文及支票影本、舊帳卡表在卷足憑
    （參本院86年度易字第2267號卷第79頁至第91頁），堪認被
    告於借票時並非無支付能力，被告向林明華借用支票，應屬
    現今社會商業交易習慣所常見，尚難遽認被告有何共同詐騙
    意圖。又查，觀之告訴人所提出之林明華退票支票7 張，其
    票載發票日多在85年3 月31日及同年4 月30日，此有退票支
    票7 紙附卷可參，經與前述被告開票習慣對照結果，此7 張
    退票支票之實際發票日約在85年1 月間所開，而告訴人亦指
    稱被告拿整本支票簽發之時間，大約是85年初等語明確，與
    被告所述一致，再徵諸當時共同被告林明華陽明商業銀行社
    子分行之資金往來紀錄，其帳戶內簽發之支票均有兌現，並
    無存款不足情形，此有該銀行函送之活期性存款之舊帳卡表
    在卷可憑，而林明華之支票係於85年3 月29日被公告拒絕往
    來，亦有該行所附臺北陽信拒絕往來戶資料在卷可佐（本院
    86年度易字第2267號卷第43頁至第54頁），顯見被告於85年
    初以林明華之整本支票簽發時，林明華之債信良好，非無足
    夠之資金可供支付，是被告於85年初以整本支票簽發時，並
    無存款不足，故意不兌現之情形，被告與林明華均無故意詐
    欺之意，嗣後支票不能兌現，實乃民事債務不履行之問題，
    應與刑法詐欺取財罪嫌無涉。
  (四)綜上所述，告訴人與被告重新交易係基於債務清償之考量，
    交易時被告以林明華之單張支票給付者均有兌現，自行以整
    本支票簽發時，亦無資力不足情形，嗣後支票退票，應屬債
    務不履行之民事問題，與交易之初即無資力而無意給付之情
    形有間，本件純屬債務不履行之民事糾紛，揆諸前揭說明，
    尚難認被告有何詐欺之意圖，自難以刑法詐欺取財罪相繩，
    此外，復查無其他積極證據足認被告有不法所有之詐欺犯行
    ，自應為被告無罪之諭知。
據上論斷，應依刑事訴訟法第301 條第1 項，判決如主文。
本案經檢察官張紜瑋到庭執行職務。
中    華    民    國    97    年    7     月    18    日
                  刑事第五庭審判長法  官  李育仁
                                  法  官  許辰舟
                                  法  官  黃潔茹
以上正本證明與原本無異。
如不服本判決，應於收受送達後10日內向本院提出上訴狀，其未
敘述上訴理由者，應於上訴期間屆滿後20日內向本院補提理由書
狀（均須按他造當事人之人數附繕本）。
                                  書記官  柳瑞宗
中    華    民    國    97    年    7     月    18    日


司法院資訊處製作；財團法人民間司法改革基金會備份。
